【裁判字號】    97,訴,311
【裁判日期】    971222
【裁判案由】    分割共有物
【裁判全文】
臺灣雲林地方法院民事判決               97年度訴字第311號
原      告  甲○○
訴訟代理人  林重仁律師
被      告  乙○○
被      告  丙○○
兼訴訟代理  丁○○
人（即湖連三之承當訴訟人）
上列當事人間請求分割共有物事件，本院於民國97年12月8 日言
詞辯論終結，判決如下：
    主  文
兩造共有坐落雲林縣古坑鄉○○○段67地號土地、地目田、面積
15208 點23平方公尺及同段68地號土地、地目田、面積1198點95
平方公尺土地准依如附圖所示丙方案分割如下：
即編號Ａ部分、面積1168點66平方公尺及編號Ｄ部分、面積92點
12平方公尺之土地分歸被告丁○○、丙○○取得，並按二分之一
比例保持共有。
編號Ｂ部分、面積7604點11平方公尺之土地及編號Ｆ部分、面積
599 點48平方公尺之土地分歸原告甲○○取得。
編號Ｃ部分、面積6435點46平方公尺之土地及編號Ｅ部分、面積
507 點35平方公尺之土地分歸被告乙○○取得。
訴訟費用由兩造依原應有部分比例負擔。
    事 實 及 理 由
一、原告起訴主張：坐落雲林縣古坑鄉○○○段67地號土地、地
    目田、面積15208 點23平方公尺及同段68地號土地、地目田
    、面積1198點95平方公尺土地（下稱系爭土地）為兩造所共
    有，應有部分為如附圖所示，系爭土地並無因物之使用目的
    而不能分割之情形，亦未以契約訂有不分割之期限，因兩造
    無法協議分割，乃訴請法院裁判分割共有物，並聲明：同意
    依丙方案分割。
二、被告抗辯意旨：
  (一)被告丁○○、丙○○部分：同意依丙方案分割。
  (二)被告乙○○部分：同意分割，但不同意乙方案及丙方案，乙
    方案雖與被告丁○○、丙○○以1 比2 的比例換地，但甲○○部分並未補償給我，不合理。依此二方案而言分到的都是
    石頭及山坡地，根本就沒有用等語。
三、得心證之理由：
 (一)按訴訟繫屬中為訴訟標的之法律關係，雖移轉於第三人，於
   訴訟無影響。但第三人如經兩造同意，得聲請代當事人承當
   訴訟。前項但書情形，僅他造不同意者，移轉之當事人或第
   三人得聲請法院以裁定許第三人承當訴訟。民事訴訟法第25
   4 條第1 、2 項定有明文。依上規定可知法院須裁定許第三
   人承當訴訟者，以僅他造有不同意之表示為限，如第三人已
   得移轉訴訟標的當事人之同意而承當訴訟，且他造復未為反
   對之意思表示，即無庸由法院為許第三人承當訴訟之裁定，
   並當然生承當訴訟之結果。經查系爭67、68地號土地原為湖
   連三與原告甲○○、被告乙○○共有，並由原告甲○○對被
   告乙○○、湖連三提起本件訴訟，嗣於97年3 月3 日湖連三
   將系爭土地持分贈與丙○○、丁○○，並由丙○○、丁○○
   承當訴訟，被告未為反對之意思表示，自生丙○○、丁○○
   承當湖連三訴訟之效力，併予敘明。
 (二)按共有人得隨時請求分割共有物，但因物之使用目的不能分
   割或契約定有不可分割之期限者，不在此限；又共有物之分
   割，依共有人協議之方法行之，分割之方法不能協議者，法
   院得依任何共有人之聲請，以原物分配於各共有人，民法第
   823 條第1 項、第824 條第1 項第1 款分別定有明文。經查
   ：原告主張系爭土地地目為田，為兩造所共有，依其使用目
   的並無不能分割之情形，兩造間亦無不可分割之約定，而不
   能以協議定分割之方法乙節，業據其提出土地登記謄本1 份
   為證，為被告所不爭執，應認原告上開之主張為真實。則原
   告請求法院判決分割，自無不合，應予准許。
 (三)復按請求共有物之分割，應由法院依民法第824 條命為適當
   之分配，不受當事人主張之拘束。又法院為裁判分割時，應
   顧及公平、當事人之聲明、應有部分之比例與實際是否相當
   、共有物之客觀情狀、性質、價格與經濟價值、共有利益、
   各共有人之主觀因素及使用現狀、利害關係等因素為綜合判
   斷。經查：系爭67號土地、68號土地均呈狹長形，68地號土
   地現為丙○○、丁○○之父湖連三在使用，現種植檳榔，而
   68地號土地上有甲○○所使用之房屋及67地號土地上乙○○
   所使用之房屋，甲○○及乙○○在67地號土地上亦有農作物
   之事實，業經本院於96年12月28日會同兩造及雲林縣斗六地
   政事務所人員勘測現場屬實，並製有勘驗筆錄、使用現況圖
   、現場照片及土地複丈成果圖附卷可稽，自屬真實。
 (四)再按，分割共有物，以消滅共有關係為目的。法院裁判分割
   共有土地時，除因該土地內部分土地之使用目的不能分割（
   如為道路），或部分共有人仍願維持共有關係，應就該部分
   土地不予分割或准該部分共有人成立新共有關係外，應將土
   地分配於各共有人單獨所有，最高法院69年臺上字第1831號
   判例可資參照。經查：因被告乙○○不同意交換土地，將土
   地持分集中分割，故附圖所示之乙方案即無庸考慮。而系爭
   67地號土地編號Ｂ部分為原告甲○○分管，編號Ｃ部分為被
   告乙○○分管，編號Ｃ部分有乙○○所使用之房屋，且兩造
   就系爭土地已分管約70年，各人在各自分管之土地上改良土
   地之用心程度不同，付出之勞力及成本亦不相同，故既有之
   分管應予尊重。為保留乙○○房屋之完整性及尊重既有之分
   管約定，堪認系爭67地號土地依附圖所示之丙方案方割尚屬
   合理；而就系爭68地號土地原為被告湖鎮男、湖義輝分管，
   其上種植檳榔樹，並有甲○○所使用之房屋在編號Ｆ部分，
   為保留甲○○房屋之完整性，編號Ｆ部分應分予原告甲○○
   ，而被告乙○○、丁○○、丙○○對其等分到編號Ｅ及編號
   Ｄ部分並無意見，本院認系爭68地號土地依此方案分割亦屬
   合理，爰分割如主文第一項所示。至乙○○認就系爭67地號
   土地上其所分配到之土地價格及地力較低而認應予補償云云
   ，本院認依系爭土地之所在位置，其價值應無差別，而兩造
   既已分管約70年，各人在各自分管之土地上所付出之心力不
   同，地力之差別是因每人付出之心力不同而有差別，並非位
   置之不同所致，故其要求已付出改良地力心力之人要去補償
   未改良地力之人非常不合理，故不應予以補償，以示公平。
四、末按，因共有物分割、經界或其他性質上類似之事件涉訟，
    由敗訴當事人負擔訴訟費用顯失公平者，法院得酌量情形，
    命勝訴之當事人負擔其一部，民事訴訟法第80條之1 定有明
    文。本件訴訟費用因兩造未提出其測量費用無法核定，爰定
    負擔之標準如主文第第二項所示。
五、訴訟費用負擔之依據：民事訴訟法第80條之1 。
中    華    民    國    97    年    12    月    22    日
                  民事第一庭    法  官  黃瑞井
以上正本係照原本作成。
如對本判決上訴，須於判決送達後20日內向本院提出上訴狀。
中    華    民    國    97    年    12    月    22    日
                                書記官  徐基典


司法院資訊處製作；財團法人民間司法改革基金會備份。
